臺灣臺南地方法院民事判決　　　　　　　 96年度訴字第641號
　原　　　告　甲○○
　訴訟代理人　賴鴻鳴律師
　　　　　　　黃俊達律師
　　　　　　　莊信泰律師
　被　　　告　丁○○○
　訴訟代理人　蘇明道律師
上列當事人間請求給付買賣價金事件，經本院於民國96年10月23
日言詞辯論終結，判決如下：
    主  文
被告應給付原告新台幣肆佰萬元，及自民國九十六年五月十五日
起至清償日止，按週年利率百分之五計算之利息。
訴訟費用新台幣肆萬零陸佰元由被告負擔。
本判決於原告以新台幣壹佰參拾肆萬元為被告供擔保後，得假執
行；但被告以新台幣肆佰萬元為原告預供擔保，得免為假執行。
    事實及理由
一、原告起訴主張：
  (一)緣被告於民國（下同）95年9月26日與原告簽訂「不動產買
    賣合約書」，向伊購買坐台南縣佳里鎮○里段1093之10及
    1093之14地號全部、同段1093之11、1093之13及1084之5地
    號持分各二分之一，及土地上之建物即建號7813、17，門牌
    號碼台南縣佳里鎮東寧里東寧14號之建物，約定買賣價金為
    新台幣（下同）1500萬元，並約定「（三）交屋尾款400萬
    元，於交屋日交付完畢。雙方議定交屋日最後期限訂為95年
    12月31日前」、「（五）甲方（按即原告）需負責取得1093
    之11、1093之13、1084之5地號另二分之一林枝主之道路使
    用同意書，若甲方於交屋前未取得，乙方（按即被告）不支
    付尾款，但不影響雙方交屋日期」。
  (二)原告已交付道路使用同意書：
   1.原告已交付94年6月20日道路使用同意書，其中約定：「同
     意自即日起，邱明順等五人共同持有之佳里鎮○里段地號
     1093之15之計畫道路用地無償供隔鄰地號：1093之10、109
     3之11、1093之12、1093之13、1093之14等土地持有人共同
     作為共同進出通行用途，並同意上述土地持有人共同維護
     通行路面品質，直至該段土地經政府機關徵收建設開通道
     路為止」（即依契約約定之手寫部分第四款），其下並有
     被告丁○○○簽名，原告已交付。
   2.95年9月29日同意書內書有：「雙方同意共同持有之佳里鎮
     ○里段地號1084之5、1093之11、1093之13之計畫道路用地
     」等語（手寫部分之第五款亦有被告丁○○○簽名）。顯
     然原告已交付使用同意書。
  (三)雙方契約手寫第四款，並無同時履行之約定：
    依契約手寫部分（四）款「1093之15地號之路權同意書甲方
    同意轉讓乙方使用」，（五）款約定「甲方需負責取得1093
    之11、1093之13、1084之5地號另二分之一林枝主之道路使
    用同意書，若甲方於交屋前未取得，乙方不支付尾款，但不
    影響雙方交屋日期」等語。顯然手寫第四款並無同時履行抗
    辯之約定。是縱然手寫（四）款部分同意書內容雙方有爭議
    ，亦不適用同時履行抗辯，更不可能無端增加付款條件。
  (四)有關手寫（四）款約定是否包括開闢8米道路通行權部分？
   1.原告否認。蓋系爭1093之15地號地號寬正好8米，但是其上
     卻有被告本人所興建之小木屋一棟，且簽約時並無約定要
     遷離小木屋，又其上有該土地共有人之農作，簽約之時也
     沒有約定要予以遷離，顯然當初雙方只是通行權讓與，而
     沒有約定8米路之通行權，更沒有以被告取得8米路通行權
     作為給付尾款之條件。
   2.被告傳訊之證人戊○○雖於96年7月3日稱雙方有8米路通行
     權之約定云云，原告予以否認，雖計畫道路及1093之15地
     號土地寬度確實為八米，但請鑒察，證人本身為本案承辦
     地政士，為專業人士，如果雙方確實有以1093之15土地上
     之8米路通行權作為尾款支付條件（原告否認），則契約絕
     對不會只單就「1093之11、1093之13、1084之5地號另二分
     之一林枝主之道路使用同意書」部分做未取得不支付尾款
     之約定，亦不會不將8米路通行權如此重要之契約條件予以
     載明。更不會沒有遷離被告佔用1093之15地號之小木屋及
     1093之15地號共有人農作之協議。是證人所言顯然係迴護
     被告之詞，不足採信。
   3.另陳報被告與甲○○林枝主91年另筆土地買賣契約書一份
     （1093之8、1093之9每坪15萬），可以證明原告出售系爭
     土地，價格並未過高。
   4.基上，契約手寫（四）款約定只是單純通行權移轉，並未
     有開闢八米道路通行權之約定。
  (五)原告否認買賣標的物有瑕疵，原告已依前揭契約書之約定移
    轉前揭土地及建物所有權予被告，並已為被告取得前揭1093
    之11、1093之13及1084之5地號另二分之一林枝主之道路使
    用同意書，然被告仍拒絕給付尾款400萬元，為此爰依據前
    揭合約書之約定及民法第367條之規定，提起本件訴訟等語
    。並聲明：除供擔保金額外，求為判決如主文所示。
二、被告則以：
  (一)原告並未於95年12月31日前取得第三人林枝主之道路使用同
    意書，故拒絕支付尾款。
  (二)按兩造所簽訂之不動產買賣契約書，雙方約定：「（四）、
    1093之15地號之路權同意書甲方同意轉讓乙方使用」，次按
    訴外人邱明順、乙○○、邱仙發、丙○○、邱星耀於94年6
    月20日所出具予原告甲○○、第三人林枝主之同意書係載明
    「茲同意自即日起，邱明順等5人共同持有之佳里鎮○里段
    第1093之15之計劃道路用地無償供隔鄰地號：1093之10、
    1093 之11、1093之12、1093之13、1093之14等土地持有人
    作為共同進出通行用途，並同意上述土地持有人共同維護通
    行路面之品質，直至該段土地經政府機關徵收建設開通道路
    為止」。徵諸上開同意書係載明訴外人邱明順等五人共同持
    有之佳里鎮○里段第1093之15之計劃道路用地無償供隔鄰地
    號：1093之10、1093之11、1093之12、1093之13、1093之14
    等土地持有人作為共同進出通行用途。經查：上開1093之15
    地號之土地係8米寬之應徵收而未徵收之公共設施道路用地
    ，此有台南縣佳里鎮都市計畫公共設施用地使用分區證明書
    、地籍圖各一份附卷可稽；惟訴外人邱明順、乙○○、邱仙
    發、丙○○、邱星耀等五人卻僅同意提供約4米寬之通路供
    被告通行，此有違被告當初與原告訂立契約之意旨，況被告
    係認有八米寬之通路可與佳里鎮○○道○○路相連，才願出
    高價購買系爭房地，現通路寬度僅約四米，系爭房地之價值
    即有影響，本件原告並未依契約本旨履行。
  (三)再核證人戊○○即原告委託辦理土地買賣移轉登記之地政士
    ，於96年7月23日言詞辯論筆錄所言：「(1)證人於雙方簽約
    時在場，亦由其辦理所有權移轉。(2)兩造約定被告得依原告
    與鄰地所有地主的同意書內容，得無償就全部土地範圍通行
    。(3)兩者都要有八米路，只是沒有在文字上寫得很清楚雙方
　　實際上要鄰地共有人同意買方通行八米寬道路，不是只有交
  　付路權同意書而已」等語觀之，被告抗辯當初與原告訂立契
    約之本旨，係原告讓被告有八米寬之道路通行，應堪採信。
  (四)查訴外人乙○○即系爭計劃道路共有人之一，曾在承辦代書
    即證人戊○○及兩造面前表示伊不同意讓買方即被告使用全
    部的土地通行，要用鐵鍊將1093之15地號的入口處圍起來等
    語，復且系爭計劃道路之入口處已遭系爭計劃道路共有人以
    鐵皮及鐵鍊圍堵，此有照片五幀附卷可稽，足見原告未依契
    約本旨履行甚明。
  (五)綜上所述，本件被告與原告訂立買賣契約買受系爭土地，原
    告負有讓被告無償通行系案計劃道路之全部土地之義務間，
    具有履行上之牽連關係，惟原告未依契約本旨履行，原告應
    負物之瑕疵擔保責任及不完全給付之債務不履行責任，被告
    得類推適用民法第226條第2項規定請求損害賠償，或類推適
    用給付遲延法則，請求補正或賠償損害，並有民法第264條
    同時履行抗辯權之適用等語，資為抗辯。並聲明：駁回原告
    之訴，如受不利之判決，願供擔保，請准免為假執行宣告。
三、不爭執之事項：
  (一)兩造於95年9月26日簽約，總價一千五百萬元，由被告向原
    告購買原告所有座落台南縣佳里鎮○里段1093之10、1093
    之11、1093之13、1093之14、1084之5地號土地及其上門牌
    號碼台南縣佳里鎮東寧里14號之房屋（建號7813、17及所有
    地上物）。
  (二)被告已支付價金一千一百萬元，餘款四百萬元尚未給付。
  (三)原告已將上述房屋、土地交付並移轉所有權與被告，並為被
    告取得1093之11、1093之13及1084之5地號另1/2林枝主之道
    路使用同意書。
  (四)原告已將鄰地1093之15通行同意書所示之通行權讓與被告。
四、得心證之理由
　 本案兩造所爭執之處，乃在於雙方所約定之1093-15地號鄰地
   通行權究為八米或四米？被告是否得以之為拒絕交付尾款四
   百萬元之依據。
  (一)按解釋契約，固須探求當事人立約時之真意，不能拘泥於契
    約之文字，但契約文字業已表示當事人真意，無須別事探求
    者，即不得反捨契約文字而更為曲解（九十二年度台上字第
    二二三號、17年上字第1118號參照）。經查：
  (1)兩造於95年9月26日所簽訂之「不動產買賣合約書」（四）
　　款明載『1093之15地號之路權同意書甲方（即原告）同意轉
  　讓乙方（即被告）使用』，（五）款明載『甲方（即原告）
    需負責取得1093之11、1093之13及1084之5地號另二分之一
    林枝主之道路使用同意書，若甲方於交屋前未取得，乙方（
    即被告）不支付尾款，但不影響雙方交屋日期』等字句，此
    有原告提出被告並不爭執之95年9月26日簽訂之「不動產買
    賣合約書」乙件為證，而原告又已提出94年6月20日道路使
    用同意書（1093之15部分）及95年9月29日同意書（1093之
    11、1093之13及1084之5地號另二分之一林枝主部分），各
    該同意書上均經被告「丁○○○」簽名，足證原告已於兩造
    約定之最後交屋日前，即95年12月31日前，已依「不動產買
    賣合約書」（四）及（五）款約定交付路權使用同意書予被
    告，原告此部分之主張，自足採信。
  (2)按民事訴訟法第277條前段規定「當事人主張有利於己之事
    實者，就其事實有舉證之責任」。被告抗辯稱伊係認上開
  　1093之15地號之土地係8米寬之應徵收而未徵收之公共設施
    道路用地，可與佳里鎮○○道○○路相連，才願出高價購買
    系爭房地，現通路寬度僅約四米，系爭房地之價值即有影響
    ，原告未取得1093-15地號鄰地八米通行權，未依契約本旨
    履行，可拒絕給付尾款400萬云云。惟按兩造所簽訂之「不
    動產買賣合約書」（四）內，並未載明原告須取得得1093-1
    5 地號鄰地八米通行權，是被告抗辯原告未取得1093-15地
    號鄰地八米之通行權一節，自屬無據。
  (3)又證人戊○○即原告委託辦理土地買賣移轉登記之地政士，
    到庭結證稱：「（問：本件房地買賣是否由你承辦？）簽約
    時，兩造當事人及我都在場，也是由我辦理所有權移轉登記
    」、「（問：有關鄰地通行範圍如何約定？）當初原告有表
    示他已經取得鄰地1093-15、1093-11、1093-13、1084-5 地
    號土地全部之通行範圍，還拿出地籍圖謄本，說通行範圍是
    八米，我還拿出尺在地籍圖上丈量，確定通行土地全部是八
    米寬------，故兩造約定被告得依原告與鄰地所有地主的同
    意書內容，得無償就全部土地範圍通行」、「（問：交屋尾
    款肆佰萬何時給付？）九十五年十二月三十一日前，但條件
    是賣方要能讓買方取得鄰地計劃道路用地全部之通行權。」
    、「（問：所謂八米路通行是誰先提出的？）依照地籍圖雙
    方都在談，還拿出比例尺在地籍圖上丈量計劃道路的寬度與
    深度」、「（問：當初你們在談八米路是指單純就都市○○○○路還是契約裡面要有八米路？）兩者都要有八米路，只
    是沒有在文字上寫得很清楚」、「（問：雙方約定由賣方將
    取得路權同意書讓與買方而已，或實際要鄰地共有人同意買
    方通行八米寬道路？）實際上要鄰地共有人同意買方通行八
    米寬道路，不是只有交付路權同意書而已」云云（見本院96
    年7月23日言詞辯論筆錄）。惟查，1093之15現場通行部分
    約四米寬，已足供兩部小轎車通行之用，已能供通常通行之
    用，此有被告提出之現場照片可憑（見本院96年9月3日所附
    照片），果如被告所稱應為八米路通行，應屬現地通行狀況
    之變更，且若雙方約定1093之15土地上道路通行權為八米，
    則必將拆除被告現有位於1093之15地號旁之小木屋，及1093
    之15地號共有人農作，（如上所附照片所示木屋及樹栽部分
    ），凡此均屬契約上特別事項，證人亦於現場測量過，而於
    雙方所簽訂之「不動產買賣合約書」均未提及，則證人戊○○證述八米路通行權一節，與契約上明載之文句不符，亦與
    現場通常使用之情不相符合，其證述八米之情，自難採信，
    是被告辯稱原告需取得八米道路通行權一節，亦屬無據。
　(二)又依兩造所簽訂之「不動產買賣合約書」（五）之內容僅記
  　明雙方議定交屋日最後期限為95年12月31日前，原告需負責
    取得『1093之11、1093之13及1084之5地號』另二分之一林
    枝主之道路使用同意書，交付予原告，若原告未取得，被告
    可不支付尾款，查原告既已依契約履行義務，交付『1093之
    11、1093之13及1084之5地號』另二分之一林枝主之道路使
    用同意書予被告，自得請求被告交付尾款，被告僅以契約未
    明載之1093之15地號應為八米道路通行權一節為抗辯，又無
    法舉證1093之15地號確實應由原告提供八米通路，復無法證
    明與上開「不動產買賣合約書」（五）所載拒絕付款之要件
    相合，故被告之抗辯，洵屬無據，其拒絕支付付款，為無理
    由。
  (三)從而，原告本於「不動產買賣合約書」之約定及民法第367
    條之規定，向被告請求支付尾款400萬元，為有理由，應予
    准許。
  (四)又兩造均陳明願供擔保請求宣告假執行及免為假執行，均核
    無不合，爰分別酌定相當擔保金額，併准許之。末按法院為
    終局判決時，應依職權為訴訟費用之裁判；又訴訟費用，由
    敗訴之當事人負擔，民事訴訟法第87第1項、第78條分別定
    有明文。本件原告之訴為有理由，訴訟費用自應由被告負擔
    ，並確定為40600元。
五、本件判決之基礎已臻明確，兩造其餘之攻擊防禦方法及舉證
    ，核與判決無影響，毋庸一一論列，併此敘明。
六、據上論結：本件原告之訴為有理由，依民事訴訟法第87第1
    項、第78條、第390條第2項、第392條第2項，判決如主文。
中　　華　　民　　國　　96　　年　　11  　月　　6　　日
                  民事第二庭    法　官　  曾鴻銘
以上正本係照原本作成。
如對本判決上訴，須於判決送達後20日內向本院提出上訴狀（須
附繕本）。
中　　華　　民　　國　　96　　年　　11　　月　　6　　日
                    　　　　　　書記官　  陳志德
